臺灣嘉義地方法院民事判決　　　　　　　 92年度重國字第3號
原　　　告　丁○○
　　　　　　戊○○
　　　　　　辛○○
　　　　　　甲○○
　　　　　　子○○
　　　　　　丑○○
　　　　　　己○○
　　　　　　癸○○
　　　　　　庚○○
　　　　　　乙○○
　　　　　　寅○○
共　　　同
訴訟代理人　林德昇律師
複 代理 人　顏伯奇律師
　　　　　　謝耿銘律師
被　　　告　經濟部水利署第五河川局
法定代理人　丙○○
訴訟代理人　壬○○
　　　　　　何永福律師
上 列一 人
複 代理 人　卯○○　　住嘉義.
上列當事人間請求國家賠償事件，經本院於民國九十六年一月二
十五日言詞辯論終結，判決如下：
    主  文
原告之訴及假執行之聲請均駁回。
訴訟費用由原告負擔。
    事實及理由
一、原告起訴主張：被告在嘉義市興村里「後庄排水溝」通往八
    掌溪公館堤防出口處設置一座堤防水門（下稱系爭水門），
    於民國九十年七月三十日適有桃芝颱風侵襲臺灣，帶來豐沛
    雨量，系爭水門未能發揮應有作用，反而導致興村里水門附
    近居民淹水深至二公尺，肇致里民財產重大損失，其原因如
    下：水門位置地點較原「後庄排水溝」經堤防處南移約五
    十公尺，水流到堤防處還需左轉九十度再右轉九十度方能進
    入水門。水流在左轉右轉間形成旋轉力，易將泥土沖刷，淤
    積於水門入口妨礙水流，水流速度低更讓外水門（防潮水門
    ）無法自動開啟，桃芝颱風後，始加裝馬達，以鋼索開啟防
    潮水門，位置設置不當。鑑定意見未就截彎取直排水功能與
    原設置水門地點作功能性比較，有疏漏之處。水門設計高
    度不足，致排水量變小，遇颱風水流大時，溢過水門，桃芝
    颱風溢過防汛道路，致減少水流量，無法有效宣洩。鑑定意
    見雖認無缺失，然被告在九十五年一月又在入水孔增設入水
    孔，鑑定機關未表示意見。系爭水門四個入水孔太小，底
    部位置太低，距水門前一百公尺之軍輝路涵洞底部低數公尺
    ，易造成淤積砂石。防潮水門設計錯誤，水門外設置「自
    動閘門」未能適時自動開啟。依鑑定意見，實際水門開啟之
    水位差為八十公分，但規範要求是三十公分，此五十公分位
    差是否造成淹水加深，兩扇水門未適時開啟，除造成淹水延
    長七點五分鐘外，是否造成淹水深度加深，又此一「自動水
    門」設計原來不需電動吊索設備，颱風後增設吊索設備，足
    見設計功能有誤，影響排水。原告就所受損失依國家賠償法
    第三條第一項、第十條、第十一條第一項規定，向被告請求
    國家賠償遭拒，爰依上開規定請求被告賠償原告損失等語。
    並聲明：被告應給付原告丁○○新臺幣（下同）一千一百八
    十萬六千元、原告戊○○六百萬元、原告辛○○一百二十萬
    元、原告甲○○八十萬元、原告子○○一百九十萬元、原告
    丑○○五十萬元、原告己○○十六萬元、原告癸○○一百八
    十萬元、原告庚○○二十七萬元、原告乙○○三十萬元、原
    告寅○○一百二十萬元，及均自起訴狀繕本送達翌日起至清
    償日止，按週年利率百分之五計算之利息；願供擔保請准宣
    告假執行。
二、被告則以：系爭水門係規劃十年保護標準，依河川自然地形
    、經算水流量後設置，當時豪雨導致系爭水門內外水位均高
    漲，並無內水無法排出問題，本件淹水為天災造成。鑑定結
    果認為颱風造成後庄排水下游地區總淹水時間約一點五小時
    ，經研判未適時開啟的兩扇水門造成淹水延長約七點五分鐘
    ，足見未適時開啟的兩扇水門未造成淹水，僅造成淹水延長
    七點五分鐘，原告財產損失因淹水造成損害，與兩扇門未適
    時開啟並無相當因果關係。鑑定意見所示五十公分水位差當
    不致造成淹水加深，且當水位高於排水閘門涵箱頂且開始退
    水時，其內外水位差達三十公分水門即可開啟，其內外水位
    差達七點五分鐘，係水門機械開啟過程之自然現象。又水位
    差八十公分是指水門完全開啟之情形，並非指水位差要高達
    八十公分水門才會開啟，實際上水位差三十公分時，水門即
    會開啟。汛水期間，排水門上游往往帶來大量漂流物，退水
    後常沈積排水門箱涵內，因排水箱涵外設有自動閘門，機械
    設施不易由箱涵外進入清除垃圾淤積物，為預防萬一，增設
    電動吊索以便利清理排水門箱涵內沈積物及保障工作人員安
    全，與排水閘門功能無關。被告就水門設置及開啟並無過失
    責任等語置辯。並答辯聲明：原告之訴及假執行之聲請均駁
    回；如受不利判決願供擔保請准宣告免為假執行。
三、原告主張於上揭時、地因桃芝颱風襲臺，造成淹水等情，有
    剪報及照片在卷可稽，被告不爭執，堪信為真。原告主張係
    因被告設置系爭水門不當，無法排水導致淹水受損等情，為
    被告否認並辯稱：系爭水門係依河川自然地形、精算水流量
    後設置，目的防止八掌溪水倒灌，當時豪雨導致水門內外水
    位均高漲，並無內水無法排出之問題，本件淹水純係天災造
    成，被告無故意或過失責任等語。則本件爭點在於：系爭水
    門是否有原告主張設置不當之過失，以致原告受有淹水財產
    損失。
四、按損害賠償之債，以有損害之發生及有責任原因之事實，並
    二者之間，有相當因果關係為成立要件。故原告所主張損害
    賠償之債，如不合於此項成立要件者，即難謂有損害賠償請
    求權存在。最高法院四十八年臺上字第四八一號判例意旨可
    資參照。系爭水門係利用河道內、外水位差之水壓自動開啟
    ，將內水排出等情，業經被告輔佐人蘇細煌到庭陳述明確，
    並有水門照片可稽，而依中華民國水利技師公會全國聯合會
    鑑定報告中所示九十年七月三十日後庄排水溝內、外水位差
    一覽表（表7.3及表7.4），對照原告律師提出之淹水高度函
    文所示，當時豪雨造成內外水位均高漲，加以原告居住之嘉
    義市興村里地勢低窪，依洪水痕跡測得內外最高水位相當接
    近，參以證人即負責看管水門之林助棍到庭證稱：顧水門時
    ，河川局有叫怪手挖淤沙，是在颱風前，挖很多沙，也挖很
    多次，當天早上約六點看到八掌溪水已滿到溪邊農路，水門
    裡面的電動門都保持打開狀況，河川局人員到場時，自動水
    門已經打開等語（見本院九十六年一月二十五日言詞辯論筆
    錄），則以八掌溪當時已淹過農路，且在內外水位均高漲之
    情形下，系爭水門排水功能無從發揮，當地淹水面積及深度
    應係豪雨大水所致，則原告淹水財產損失，應係於系爭水門
    內、外均淹水之情形下業已造成，與系爭水門之設置是否不
    當，應無相當因果關係，則依上開說明，自難謂原告對被告
    有損害賠償請求權存在。
五、原告上開主張，經送中華民國水利技師公會全國聯合會鑑定
    結果略以：九十年七月三十日桃芝颱風所挾帶之豐沛雨量，
    所形成之後庄排水洪峰流量高達一百五十三ＣＭＳ，遠超出
    後庄排水溝設計量六十六點六ＣＭＳ，由於洪水排泄不及，
    因而無法避免造成下游一帶淹水，是天災。颱風時八掌溪水
    位（外水位）高漲達ＥＬ‧三０點三四公尺（平均海平面以
    上標高），已超出堤內地面最低高程ＥＬ‧二七點七三公尺
    ，此一外水位對內水位頂托影響致使地勢本就低窪的後庄排
    水溝下游一帶，在八掌溪水位高於後庄排水溝下游一帶高程
    期間，其排水更加不易，淹水災情更行加遽。(一)系爭水門係
    依原渠道設置乃因勢就地而建並未刻意南移。其設置原則配
    合當時環境、條件，難謂其不當。(二)在洪峰流量不超過頻率
    年十年之情況下，系爭水門不會有高度或寬度之缺失。(三)桃
    芝颱風期間系爭水門在已開啟狀況下，八掌溪與後庄排水下
    游水位趨於一致，故可排除因公館堤防水門之設置，造成後
    庄排水下游地區居民遭受額外淹水高度與淹水範圍。而自動
    水門依規範要求內水位高於外水位三十公分應開啟，惟經五
    河局核算結果需水位差八十公分方可開啟。桃芝颱風漲水期
    間，四扇水門中有二扇確已開啟另外二扇水門係在退水期間
    開啟。本次颱風造成後庄排水下游地區總淹水時間約一點五
    小時，經研判未適時開啟兩扇水門造成淹水延長約七點五分
    鐘等情，有該鑑定報告在卷可稽。則依鑑定結果，本件淹水
    係天災，亦無原告所指系爭水門設置不當或高度、寬度不足
    缺失。原告以被告於颱風後在系爭水門施作吊索及相關工程
    ，並提出施工照片佐證，推論桃芝颱風淹水係被告設置系爭
    水門不當，積水無法排出所致云云，自非有據。
六、綜上，本件原告主張之淹水財產損失係天災造成，難認與被
    告設置管理系爭水門有因果關係存在。從而，原告依國家賠
    償法第三條第一項規定請求損害賠償為無理由，應予駁回。
    又原告本案之請求既經駁回，其假執行之聲請亦失所附麗，
    爰併予駁回。
七、本件事證已臻明確，兩造其餘攻擊防禦方法及所提未經援用
    之證據，經本院審酌後，認為均不足以影響本判決之結果，
    自無逐一詳予論駁之必要，併此敘明。
八、據上論結，原告之訴為無理由，依民事訴訟法第七十八條，
    判決如主文。
中　　華　　民　　國　　96　　年　　2 　　月　　8 　　日
                  民事第一庭  法  官  陳端宜
上為正本係照原本作成。
如對本判決上訴須於判決送達後20日內向本院提出上訴狀。
中　　華　　民　　國　　96　　年　　2 　　月　　8 　　日
                              書記官  陳慶時
